---
title: "PIB per capita real: obtenção e visualização"
author: "Giovane Thomazini Soares"
date: "16/08/2022"
output: html_document
---

```{r setup, include=FALSE}
knitr::opts_chunk$set(echo = TRUE)
```

<br>

#### O PIB per capita é usualmente utilizado para descrever a economia (IBGE, 2017) e o nível de renda de cidades (PEREIRA; NAKABASHI; SACHSIDA, 2011).

#### Visualizar informações espaço-temporais sobre tal medida tende a ser uma abordagem frutífera para serem captados, em uma primeira abordagem, padrões relevantes de fenômenos econômicos de localidades/regionalidades. Ao tratar da gestão pública, destaca-se que a captação desses padrões possibilita melhor compreender e, assim, dirigir com maior fundamentação a economia de elementos sócio-espaciais (como cidades). Já focalizando o setor privado, ressaltamos que o contexto econômico regional/local demonstra significativa capacidade de impactar em negócios (PIKE; RODRÍGUEZ-POSE; TOMANEY, 2016), assim, é importante considerá-lo para efetuar diagnóstico, sendo o último uma etapa do plenajemaneto estratégico (OLIVEIRA, 2007).

#### Neste projeto, ao manipular e tratar dados, alcançamos o PIB per capita real para todos os municípios do estado de São Paulo (SP) no período 2002 - 2018.

<br>

#### Fazemos deploy dessa medida para ela ser visualizada, sob a perspectiva espaço-temporal, no software Power BI. Efetuamos iniciais interpretações dos padrões vislumbrados.
#### O link para acesso ao arquivo de Power BI publicado é encontrado a seguir (https://app.powerbi.com/view?r=eyJrIjoiYWY1ZDFkMDgtNDU0Mi00ODZlLWExOTktZmFjY2Q2ZjM5ZWE2IiwidCI6IjViOTM5NzViLWIzN2MtNGJlMC1hNDg1LTM3ODEzMGMwMDRjMCJ9&pageName=ReportSectiondbe0870ba053a5d3c0c6) e também em outra parte do código (intitulada "Percepções fundamentadas em análise do Power BI"), que contém sucintas interpretações dos padrões vislumbrados em tal aquivo.

<br>

#### Vamos ao código.

<br>

------------------------------------------------
------------------------------------------------
### **Leitura de pacotes e importação de dados.**

<br>

#### Leitura de pacotes
```{r}
library(dplyr)
library(reshape2)
library(sidrar)
library(knitr)
```

<br>

#### Seta a pasta, importa e visualiza dados. Esses foram coletados no IBGE e também por meio de API do SINDRA.
```{r}
# Seta pasta.
setwd("C:/Users/Usuario/Documents/PIB per capita real cidades SP visualizado no Power BI")


# Importa dados.
pib_corr10_18 <- read.table("PIB corrente dos Municípios - base de dados 2010-2018.csv", 
                                header = TRUE, quote = "\"", sep = ";", dec = ",")

pib_corr02_09 <- read.table("PIB dos Municípios - base de dados 2002-2009.csv", 
                                header = TRUE, quote = "\"", sep = ";", dec = ",")

ipca_tot <- get_sidra(api = "/t/1737/n1/all/v/69/p/200212,200312,200412,200512,200612,200712,200812,200912,201012,201112,201212,201312,201412,201512,201612,201712,201812/d/v69%202")


# Visualiza os DFs importados.
kable(pib_corr10_18[1:5,], format="markdown")

kable(pib_corr02_09[1:5,], format="markdown")

kable(ipca_tot[1:5,], format="markdown")
```

<br>

------------------------------------------------
------------------------------------------------

### **Manipulação de DFs**.

<br>

#### Tratando dos DF que contém informação de PIB, seleciona apenas os municípios de interesse que, neste Markdown, são os paulistas. Também simplica os DFs, selecionados apenas colunas que serão necessárias. 
```{r}
# Seleciona municípios paulistas.
pib_corr10_18_sp <- subset(pib_corr10_18, Sigla.da.Unidade.da.Federação == "SP")

pib_corr02_09_sp <- subset(pib_corr02_09, Sigla.da.Unidade.da.Federação == "SP")


# Seleciona colunas.
pib_corr10_18_sp_filt <- pib_corr10_18_sp[,c(1,7,8,40)]

pib_corr02_09_sp_filt <- pib_corr02_09_sp[,c(1,7,8,40)]


# Visualiza os DFs resultantes.
kable(pib_corr10_18_sp_filt[1:5,], format="markdown")

kable(pib_corr02_09_sp_filt[1:5,], format="markdown")
```

<br>

#### Funde os dois últimos DFs obtidos em apenas um, que contém todas as informações de PIB para todos os anos aqui considerados. 
```{r}
# Funde os dois últimos DFs.
pib_corr_sp_filt <- bind_rows(pib_corr10_18_sp_filt, pib_corr02_09_sp_filt)


# Ordena o último DF obtido primeiro de acordo com ano e, em segundo, o nome das cidades.
pib_corr_sp_filt <- pib_corr_sp_filt[order(pib_corr_sp_filt[,1], pib_corr_sp_filt[,3]), ]


# Visualiza o DF pib_corr_sp_filt.
kable(pib_corr_sp_filt[1:5,], format="markdown")
```

<br>

#### Trata o DF que contém informações do IPCA para fundí-lo com o pib_corr_sp_filt. Executa tal fusão.
```{r}
# Renomeia colunas.
ipca_tot <- ipca_tot %>% rename(Ano = `Mês (Código)`, IPCA = Valor)


# Insere valor de anos.
ipca_tot[,10] <- 2002:2018


# Seleciona apenas colunas de interesse.
ipca_tot_filt <- ipca_tot[,c(5,10)]


# Visualiza o DF obtido.
kable(ipca_tot_filt[1:5,], format="markdown")


# Funde o último DF obtido com o que contém informações de PIB.
pibcor_ipca <- merge(pib_corr_sp_filt, ipca_tot_filt, by = "Ano")


# Visualiza o DF pibcor_ipca.
kable(pibcor_ipca[1:5,], format="markdown")
```

<br>

#### Passamos o DF pibcor_ipca do formato long para wide e tratamos o DF resultante.
```{r}
#O último DF obtido é passado do formato long para o wide.
wd_pibcor_ipca <- reshape(pibcor_ipca, idvar = "Código.do.Município", timevar = "Ano",
                                                   direction = "wide")


# Visualiza o último DF.
kable(wd_pibcor_ipca[1:5,], format="markdown")


# Deleta colunas desnecessárias do último DF visualizado.
seq_col_delet <- seq(from = 5, to = 50, by = 3)

wd_pibcor_ipca_filt <- wd_pibcor_ipca[,-c(seq_col_delet)]


# Reordena colunas.
seq_col_order_pib <- seq(from = 3, to = 35, by = 2)

seq_col_order_ipca <- seq(from = 4, to = 36, by = 2)

wd_pibcor_ipca_filt <- wd_pibcor_ipca_filt[,c(1,2,seq_col_order_pib,seq_col_order_ipca)]


# Visualiza o último DF obtido.
kable(wd_pibcor_ipca_filt[1:5,], format="markdown")
```


------------------------------------------------
------------------------------------------------
### **Transforma o PIB de valores correntes para reais.**

<br>

#### #### Para que os dados de distintos anos sejam comparáveis entre si, é necessário levar em consideração a taxa de crescimento do nível geral de preços. Ou seja, é preciso considerar a inflação.
#### Assim, vamos deflacionar os valores do PIB.
#### Nesse procedimento, dos valores correntes, são obtidos os valores reais do PIB.
```{r}
# Cria primeiro índice para demonstração.
wd_pibcor_ipca_filt["indice_02"] <- (1+wd_pibcor_ipca_filt[,20]/100)*100


# Prepara para receber todos os outros índices.
nomes_indices <- paste0("indice_", 2003:2018)

wd_pibcor_ipca_filt[nomes_indices] <- as.numeric(NA)


# Cria todos os outros índices.
for(i in 21:36){
  for(k in 38:53){
    if(i == k - 17){
      wd_pibcor_ipca_filt[,k] <- (1+wd_pibcor_ipca_filt[,i]/100)*wd_pibcor_ipca_filt[,k-1]
    }
  }
}


# Prepara para receber todos os PIB reais.
nomes_pib_pc_real <- paste0("PIB.per.capita.real.", 2002:2018)

wd_pibcor_ipca_filt[nomes_pib_pc_real] <- as.numeric(NA)

# Cria PIB real.
for(i in 3:19){
  for(j in 37:53){
    for(k in 54:70){
      if(i == j - 34 & j == k - 17){
          wd_pibcor_ipca_filt[,k] <- 
        wd_pibcor_ipca_filt[,53]*wd_pibcor_ipca_filt[,i]/wd_pibcor_ipca_filt[,j]
      }
    }
  }
}


# Seleciona colunas com nome de cidades ou que contém valores de PIB per capita real.
wd_pib <- wd_pibcor_ipca_filt[,c(2,54:70)]
```

<br>

------------------------------------------------
------------------------------------------------
### **Transformações de DFs para que dados sejam importados no Power BI.**

<br>

#### Forneço mais informações para a coluna que trata do nome dos municípios. Isso faz com que o Power BI reconheça a qual cidade cada dado refere-se.
```{r}
nm_municp <- wd_pib$Nome.do.Município.2002

wd_pib[,1] <- paste(nm_municp, sep = ", ", "SP", "BR")


#Altero nome de cidades para que o PBI identifique corretamente essas cidades.
wd_pib[187,1] <- "Florínea, SP, BR"
wd_pib[116,1] <- "Candido Rodrigues, SP, BR"
wd_pib[75,1] <- "Biritiba-Mirim, SP, BR"
wd_pib[170,1] <- "Embu, SP, BR"
wd_pib[256,1] <- "Itaóca, SP, BR"
wd_pib[346,1] <- "Moji das Cruzes, SP, BR"
wd_pib[348,1] <- "Moji-Mirim, SP, BR"
wd_pib[562,1] <- "São Luís do Paraitinga, SP, BR"


# salvo os nomes finais.
nm_municp_f <- wd_pib$Nome.do.Município.2002
```

<br>

#### Abaixo transformamos o DF wd_pib para formato que o Power BI seja capaz de lidar em dimensão espacial e temporal.
```{r}
# Faz a transposta.
wd_pib_t <- as.data.frame(t(wd_pib[,-1]))


# Renomeia colunas.
colnames(wd_pib_t) <- nm_municp_f


# Cria coluna que contém informação de ano.
wd_pib_t["ano"] <- 2002:2018


# Visualiza o último DF.
kable(wd_pib_t[1:5,], format="markdown")


# Efetua melt no último DF e renomeia suas colunas.
melt_wd_pib_t <- melt(wd_pib_t,id="ano")

colnames(melt_wd_pib_t)[c(2,3)] <- c("Cidades", "Pib per capita")


# Reordena e renomeia as linhas do DF.
melt_wd_pib_t <- melt_wd_pib_t[order(melt_wd_pib_t[,1], melt_wd_pib_t[,2]), ]

rownames(melt_wd_pib_t) <- 1:nrow(melt_wd_pib_t)


# Visualiza o último DF obtido.
kable(melt_wd_pib_t[1:5,], format="markdown")
```

<br> 

#### Temos uma série histórica não curta (17 anos). Podemos aproveitar tal extensão para gerar informações mais específicas sobre partes da série. 
#### Assim, segmentamos os períodos em: 2009 - 2002 e 2018 - 2010. O total, 2018 - 2002, também é considerado.
#### Para cada um desses períodos, calculamos o delta do PIB per capita real. Ele é expresso em porcentagem perante o PIB per captia real mais antigo do período tratado.
```{r}
# Seleciona apenas colunas de interesse.
var_pib <- wd_pib[,c(1,2,10,18)]


# Calcula duas das três porcentagens.
var_pib <- var_pib %>% 
  mutate(
    across(
      c(PIB.per.capita.real.2010, PIB.per.capita.real.2018),
      ~ (.x - PIB.per.capita.real.2002)/PIB.per.capita.real.2002,
      .names = "({.col} - PIB.per.capita.real.2002)/ PIB.per.capita.real.2002"
    ),
  )


# Calcula a terceira porcentagem.
var_pib["Porcentagem variação PIBPC 18 - 10"] <- (var_pib[,4] - var_pib[,3])/var_pib[,3]


# Mantém apenas as colunas de interesse e as renomeia.
var_pib <- var_pib[,c(1,5:7)] 

colnames(var_pib) <- c("Cidades", "Porcentagem variação PIBpc 10 - 02", "Porcentagem variação PIBPC 18 - 02", "Porcentagem variação PIBPC 18 - 10")


# Multiplica por 100 todos os valores numéricos.
var_pib[,c(2:4)] <- 100*var_pib[,c(2:4)]


# Visualiza o último DF obtido.
kable(var_pib[1:5,], format="markdown")
```

<br>

##### Por fim, exportamos os nossos DFs de interesse para serem importados ao no Power BI: melt_wd_pib_t e var_pib.
```{r}
# write.table(melt_wd_pib_t, file="pib_pc_real_2002_2018.csv", 
#             sep=";",row.names = FALSE, dec = ",")
# 
# 
# write.table(var_pib, file="var_porcent_pib_pc_real.csv", 
#             sep=";",row.names = FALSE, dec = ",")
```

<br>

------------------------------------------------
------------------------------------------------
### **Percepções fundamentadas em análise do Power BI.**

<br>

#### Neste momento, é recomendada visualização do arquivo de Power BI elaborado com os dados alcançados neste Markdown.
#### Abaixo é expresso o link com o arquivo público do Power BI.
#### https://app.powerbi.com/view?r=eyJrIjoiYWY1ZDFkMDgtNDU0Mi00ODZlLWExOTktZmFjY2Q2ZjM5ZWE2IiwidCI6IjViOTM5NzViLWIzN2MtNGJlMC1hNDg1LTM3ODEzMGMwMDRjMCJ9&pageName=ReportSectiondbe0870ba053a5d3c0c6

------------------------------------------------

<br>

#### Tal visualização proprorciona algumas informações basilares. Aqui expresso duas dessas, me aprofundando em uma.
#### Inicialmente, é notável a potencial dependência espacial. Isto é, o valor de uma variável (no caso, PIB per capita real) em determinada região (no caso, municípios) deve depender do valor dessa variável em outras regiões próximas (ALMEIDA, 2012).*
#### Mais especificamente, é clara a predominância da autocorrelação espacial positiva, na qual valores altos (baixos) de uma variável, tendem a estar associados com valores altos (baixos) de seus vizinhos (ALMEIDA, 2012). 
#### Isso é um indicativo empírico de que a estrutura econômica de localidades próximas estão integradas e positivamente dependentes, assim, gestões (públicas e privadas) podem se beneficiar do desenvolvimento de redes de cooperação. Estes indicativos encontram coerência com outros achados científicos sobre o valor de cooperação regional para localidades e negócios (FRENKEN; HOEKMAN, 2006; MOLIT, 2014; MALECKI, 2018).
#### Por fim, visualizamos que o delta de PIB per capita real demonstrou, de maneira geral, desempenho substancialmente pior no período 2018 - 2010 perante o 2009 - 2002. Tomado este problema, pode ser de interesse para gestões identificarem cidades que desempenharam melhor que a de interesse (especialmente no período mais problemático) e que sejam similares ela (considerando especialmente estruturas e dinâmicas econômicas) para buscar potenciais soluções para vencer desafios e soluções análogos de suas cidades (BETTENCOURT et al., 2010).

<br>

------------------------------------------------
------------------------------------------------
### **Referências.**

<br>

#### ALMEIDA, E. Econometria Espacial Aplicada. Campinas: Alínea, 2012.

#### BETTENCOURT, L. M. et al. Urban Scaling and Its Deviations: Revealing the Structure of Wealth, Innovation and Crime across Cities. PLoS ONE, [S.l.], v. 5, n. 11, 2010.

#### FRENKEN, Koen; HOEKMAN, Jarno. Convergence in an enlarged Europe: the role of network cities. Tijdschrift voor economische en sociale geografie, v. 97, n. 3, p. 321-326, 2006.

#### INSTITUTO BRASILEIRO DE GEGRAFIA E ESTATÍSTICA (IBGE). (2017). Conheça cidades e estados do Brasil. Disponível em: https://cidades.ibge.gov.br/. Acesso em: 01 mar. 2021.

#### MINGALEVA, Zhanna et al. Networking of small cities to gain sustainability. Entrepreneurship and Sustainability Issues, v. 5, n. 1, p. 140-156, 2017.

#### MOLIT. Status of urban planning 2013. Korean Government, p. 3-6, 2014.

#### PEREIRA, A. E. G.; NAKABASHI, L.; SACHSIDA, A. (2011). Qualidade das instituições e PIB per capita nos municípios brasileiros. Instituto de Pesquisa Econômica Aplicada (IPEA). Brasília, n. 1623. Disponível em: https://www.econstor.eu/bitstream/10419/91035/1/664511309.pdf. Acesso em: 01 mar. 2021.

#### PIKE, Andy; RODRÍGUEZ-POSE, Andrés; TOMANEY, John. Local and regional development. Routledge, 2016.

<br>

------------------------------------------------
### **Rodapé.**

<br>

#### *A confirmação de existência de autocorrelação espacial pode ser efetuada por meio da estimação de I de Moran. O cálculo desse tipo de medida está profundamente envolvido com o desenvolvimento da minha tese, que trata da modelagem de grande quantia de dados espaço-temporais. Em algum futuro Markdown, demonstro um exemplo de cálculo de I de Moran no software R.
